【裁判字號】    95,交聲更,37
【裁判日期】    950907
【裁判案由】    違反道路交通管理處罰條例聲明異議
【裁判全文】
臺灣臺北地方法院交通事件裁定  九十五年度交聲更字第三七號
原處分機關  交通部公路總局臺北區監理所
異  議  人  甲○○
即受處分人
上列異議人即受處分人因違反道路交通管理處罰條例案件，對於
交通部公路總局臺北區監理所民國九十五年五月十日所為處分（
原處分案號：北監自裁字第四０—Ａ九Ｊ五０一一九八號），聲
明異議，經本院於九十五年七月十九日以九十五年度交聲字第六
四九號裁定異議駁回，受處分人不服，提出抗告，經臺灣高等法
院於九十五年八月十五日以九十五年度交抗字第六三六號撤銷原
裁定，發回本院，本院裁定如下：
    主  文
異議駁回。
    理  由
一、汽車駕駛人，未領有駕駛執照駕車者，處新臺幣（下同）六
    千元以上一萬二千元以下罰鍰，本件行為時之九十四年十二
    月二十八日修正，九十五年七月一日施行前（下稱修正前）
    道路交通管理處罰條例第二十一條第一項第一款定有明文。
二、本件異議人即受處分人甲○○於民國九十二年一月十八日十
    八時二十五分許，駕駛車號ＤＺ—八二一九號自小客車，行
    經臺北市○○路，經臺北市政府警察局中正第一分局警員攔
    停舉發「未領有駕駛執照駕車」之違規，受處分人不服，提
    出陳述，原處分機關函請舉發單位調查結果，仍認違規事實
    明確，依首開修正前道路交通管理處罰條例第二十一條第一
    項第一款之規定，裁處罰鍰一萬二千元，受處分人不服，提
    出本件異議。
三、異議意旨略以：受處分人原領有軍用駕駛執照，於七十八年
    四月二十八日退伍離營時，即按照正常手續辦理換照資料，
    因承辦人員疏失未能如期完成完成換發手續，經多次向國防
    部申訴，前後長達十五年之久，均無明確回覆，實為國防部
    所屬單位業務過失造成等語。
四、本院之判斷：
  (一)受處分人確有於上開時、地駕駛前揭自小客車為警攔停舉發
    ，及舉發當時受處分人並未領有自用小客車駕駛執照之事實
    ，業據受處分人具狀陳明在卷，有聲明異議狀可稽，此部分
    之事實，堪予認定。
  (二)受處分人所稱：於七十六年十月五日領有陸軍後勤司令部運
    輸署製發之國軍軍用汽車駕駛人執照等情，業據提出准駕車
    輛類別為「載重車（特種車）」之國軍軍用汽車駕駛人執照
    影本附卷足憑。依道路交通安全規則第五十條第三項：「軍
    事專業駕駛人於退役後一年內，得憑軍事運輸主管機關發給
    之軍事專業駕駛證明，換發同等車類之普通或職業駕駛執照
    」之規定，受處分人固得於其自承之退役時間亦即七十八年
    四月二十八日後一年內，憑軍事運輸主管機關發給之軍事專
    業駕駛證明，向公路監理機關申請換發同等車類之普通或職
    業駕駛執照。惟受處分人亦自承迄至本件經舉發時止，尚未
    申請換發同等車類之普通或職業駕駛執照，並經公路監理機
    關核發駕駛執照，則依道路交通安全規則第五十條第一項之
    規定，受處分人仍不得駕駛汽車。
  (三)按軍事專業駕駛人申請換發普通駕駛執照之手續，申請人可
    自行向主管機關辦理，無庸透過服役單位或由軍事機關代為
    申請等情，此經本院向原處分機關查詢明確，製有公務電話
    紀錄在卷可稽，則受處分人本可自行於退役後一年內，自行
    向公路監理機關申辦此項業務。受處分人雖自陳：係於七十
    八年四月間自陸軍二六九師退伍時，依照營區離營流程辦理
    離營手續，包含繳交軍用駕照、照片給參四轉運輸官辦理換
    發民間駕駛執照。但受處分人於退伍近半年後，未接獲監理
    所換照通知，於是向連上查詢辦理進度，得知新手接辦參四
    ，乃耐心等候。過約一年，想起駕駛執照尚未換發完成，再
    度向連上查詢，得知在輪調作業清點裝備時始發現受處分人
    之軍用駕駛執照壓在連上文書箱下面，受處分人於是向師部
    申訴此事並先取回軍用駕駛執照。嗣師部回應此事須向六軍
    團反應，受處分人遂向六軍團運輸官及老師申訴。過約數月
    ，六軍團回復無法處理，受處分人乃轉申訴國防部，當時國
    防部表示由於本案已過換照時效，須協調交通部公路總局，
    …遭以無照駕駛裁罰，實則本案係參四作業之疏失，導致受
    處分人換照權利喪失等語（見發回前本院卷第十頁受處分人
    電子郵件列印），惟其情倘若屬實，受處分人無法取得道路
    交通安全規則第五十條第三項之「軍事專業駕駛證明」，縱
    可認為係受處分人服役單位承辦人員之疏失所致，受處分是
    否應承擔喪失權利（即已逾一年期間而不得申請換發駕駛執
    照）之不利益後果，或有爭議，然而，該爭議縱使經法律途
    徑解決，受處分人亦僅能回復「得申請換發駕駛執照」之資
    格，嗣後尚須經由向公路監理機關申請換發駕駛執照等行政
    程序，方能取得駕駛執照即在公路上駕駛汽車之資格。非謂
    受處分人在該項爭議存在之狀態下，即能豁免於道路交通安
    全規則第五十條第一項之規定而無照駕車。
  (四)況軍事專業駕駛人申請換發普通駕駛執照之手續，申請人既
    無庸透過服役單位或軍事機關而得自行向公路監理機關辦理
    ，則受處分人倘於退伍時，全權委由服役單位代為申辦，則
    其服役單位辦理此項業務之人，實係受處分人之代理人之性
    質（受處分人自承退伍之七十八年間，行政程序法尚未公布
    施行，惟現行行政程序法第二十條、第二十四條規定意旨仍
    可參照）。參以民法第二百二十四條規定之法理，則受處分
    人因其代理人之過失遲誤期間，導致受處分人未能於期限內
    申請換照之失權效果，在法律上實與因受處分人本人之過失
    遲誤者無異，受處分人仍應承擔其不利益之結果。
  (五)按汽車駕駛人，領有軍用車駕駛執照，駕駛非軍用車者，處
    （銀元）六百元以上一千二百元以下（即新臺幣一千八百元
    以上三千六百元以下）罰鍰，並禁止其駕駛，修正前道路交
    通管理處罰條例第二十二條第一項第三款固有明文。惟按（
    修正前）道路交通管理處罰條例第二十二條第一項第三款「
    持軍用車駕駛執照，駕駛非軍用車輛者」之規定，其立法精
    神即在禁止軍人未持有民用駕照，即行駕駛民用汽車，交通
    部七十七年十月二十日交路（）字第０二七０二號函參照
    。輔以上開道路交通安全規則第五十條第三項：軍事專業駕
    駛人於退役後一年內，得換發同等車類之普通或職業駕駛執
    照之規定，可知解釋上，軍事專業駕駛人僅限於服役期間始
    得持軍用駕照駕駛軍用車輛，於服役期間內，倘僅持有軍用
    駕照而未持有民用駕照，仍駕駛「非軍用車輛」，始依（修
    正前）道路交通管理處罰條例第二十二條第一項第三款規定
    處罰。至於軍事專業駕駛人於退役後（非服役期間），衡之
    常情，所駕駛之車輛自以「非軍用車輛」為原則，此時自非
    該條款規範之對象。另參以道路交通安全規則第五十條：「
    汽車駕駛執照為駕駛汽車之許可憑證，由駕駛人向公路監理
    機關申請登記，考驗及格後發給之…」之規定，可知道路交
    通安全規則所稱之「駕駛執照」，係指由「公路監理機關」
    發給之駕駛憑證，軍事駕照（國軍軍用汽車駕駛人執照）自
    不屬之。換言之，道路交通安全規則第二十二條第一項第三
    款處罰對象之行為人，應限縮解釋於「現役軍人」，倘軍事
    專業駕駛人於退役後，無公路監理機關核發之駕駛執照，仍
    駕駛汽車，自屬「未領有駕駛執照駕車」，即應依（修正前
    ）同條例第二十一條第一項第一款規定處罰，而非同條例第
    二十二條第一項第三款所規範之對象。是以，本件受處分人
    縱使於服役期間持有軍用駕照，於退役後未取得公路監理機
    關核發之駕駛執照，仍屬「未領有駕駛執照駕車」之違規，
    附此敘明。
五、綜上，本件違規事實明確，受處分人所辯各情，均非能據以
    免罰之事由，原處分機關據以援引首開修正前道路交通管理
    處罰條例第二十一條第一項第一款規定，裁處受處分人罰鍰
    一萬二千元，核無違誤，本件異議為無理由，應予駁回。
六、據上論斷，應依道路交通案件處理辦法第十九條，裁定如主
    文。
中    華    民    國  九十五  年    九    月    七    日
                  交通法庭法  官  高偉文
以上正本證明與原本無異
如不服本裁定應於送達後五日內向本院提出抗告狀
                          書記官  張華瓊
中    華    民    國  九十五  年    九    月    八    日


司法院資訊處製作；財團法人民間司法改革基金會備份。
